臺灣桃園地方法院民事判決　　　　　　　　　　　　　九十一年度簡上字第二八號
　　上　訴　人　甲○○
　　訴訟代理人　丙○○
　　被　上訴人　新四合苑社區管理委員會
　　法定代理人　戊○○
　　訴訟代理人　丁○○
右當事人間請求排除侵害事件，上訴人對於中華民國九十一年一月九日本院桃園簡易
庭九十年度桃簡字第一二０九號第一審判決提起上訴，本院於中華民國九十三年三月
三十日言詞辯論終結，判決如左：
    主      文
原判決廢棄。
被上訴人在第一審之訴及假執行之聲請均駁回。
第一、二審訴訟費用由被上訴人負擔。
    事      實
甲、上訴人方面：
一、聲明：如主文所示。
二、陳述：除與原審判決書所載者相同茲予引用外，補稱：
（一）桃園縣桃園市○○段三二二五、三二三二、三二三六、三二四三建號建物，依
      桃園縣桃園地政事務所民國九十一年七月三十一日桃地測字第０九一０００五
      二七七號函說明二，僅桃園縣桃園市○○段三二二五號建號建物登記有花台（
      下稱系爭花台），系爭花台係該主建物之附屬建物部分。故系爭花台係屬區分
      所有權人之專有部分，依公寓大廈管理條例第四條之規定，區分所有權人得自
      由使用、收益、處分，上訴人為防止蚊蟲咬傷，於系爭花台內側牆壁裝設紗窗
      ，乃屬正當行為，並未影響大樓外觀，被上訴人不得干涉。
（二）上訴人於系爭花台設置紗窗之使用目的正當，並非變更構造、顏色，亦非設置
      廣告物或其他類似行為，上訴人並無違反修正前公寓大廈管理條例第八條第一
      項之規定。又依建物測量成果圖所載系爭花台為共同使用部分，係指上訴人與
      同樓層等四戶住戶所共有範圍，其所指系爭花台內側部分之紗窗為變更部分，
      並不成立。再者，系爭花台係住宅牆之連壁，當不屬全體區分所有權人所共有
      ，縱使系爭花台為共有使用部分，亦僅由單獨四合院四戶住戶使用，非由互不
      相連之他棟住戶所能使用。
三、證據：除援用原審立證方法外，另提出桃園縣桃園地政事務所九十一年七月三十
    一日桃地測字第０九一０００五二七七號函影本一件為證，。
乙、被上訴人方面：
一、聲明：求為駁回上訴。
二、陳述：除與原審判決書所載者相同茲予引用外，補稱：系爭花台為全體區分所有
    權人共有部分，且被上訴人於九十一年七月十一日針對系爭社區各棟各樓層之小
    中庭活動空間，其所有權為全體區分所有權人所共有，而其使用權則劃歸各棟各
    樓層住戶共同使用，僅使用非專有，不可破壞原始設計及外觀為調查，大多數區
    分所有權人亦同意上開使用權之規定，上訴人之上訴應予駁回。
三、證據：除援用原審立證方法外，另提出九十一年七月十一日被上訴人就社區各樓
    層之中小庭活動空間使用權規定之調查、同年七月二十七日會議記錄、九十二年
    七月十三日會議記錄及新住戶管理規約各一件（以上均為影本）為證。
丙、本院依職權向桃園縣政府工務局函查桃園縣桃園市○○段三二二五、三二三二、
    三二三六、三二四三建號等原始建築藍圖，及向桃園縣桃園地政事務所函查渠判
    斷系爭花台係主建物之附屬建物部分之依據為何？是否以使用執照之建築藍圖為
    基準？抑或係以所有權人申請登記為準？如係以建築藍圖為基準，如何判斷主建
    物部分或附屬建物部分。
    理      由
一、本件被上訴人起訴主張，被上訴人為坐落桃園縣桃園市○○○路（原審判決誤載
    為大興路，併予更正）一段一六六號、一六八號區分所有大廈之管理委員會，上
    訴人為坐落桃園縣桃園市○○○路一段一六六號六樓之區分所有權人。系爭花台
    為全體區分所有權人共有部分，雖同意由上訴人使用，惟未經區分所有權人之同
    意，使用人僅得於不改變原來狀態之條件下使用，並於原社區管理公約第七條第
    九款約定禁止住戶任何足以妨礙社區美觀之行為，上訴人於接管時亦均承諾不更
    改社區大樓外觀。詎上訴人竟於九十年七月初未經同意，亦不顧勸阻，並違反前
    述約定，擅自改變花台原來狀態而裝設系爭紗窗，業已逾越共用部分之設置目的
    及通常使用方法，致侵害全體區分所有權人之權益。爰依民法第七百六十七條前
    段、原住戶管理規約及公寓大廈管理條例之相關規定訴如聲明所示等語。上訴人
    則以：系爭花台屬上訴人專有部分而非公共設施，因上訴人甲○○之子患有氣喘
    、皮膚過敏，遵醫生示應防止蚊蟲咬傷，上訴人與另三戶住戶乃共同決定於得自
    由使用之所有權專屬部分之系爭花台加裝紗窗，並無不妥或違法之處，被上訴人
    之訴無理由等語置辯。
二、按公寓大廈管理條例業於九十二年十二月三十一日修正公布，依該條例第五十二
    條規定：「本條例自公布日施行。」，又「法律不溯既往」為一般法律適用之原
    則，除立法明文規定溯及既往外，均不得溯及既往。本件上訴人裝設系爭紗窗之
    行為時為九十年七月初，自應適用修正前公寓大廈管理條例。又上訴人所居住之
    社區於本件提起上訴後修訂住戶管理規約，增定第二十六條規定：「本社區禁止
    加蓋任何形式之違章建築或附加物；各住戶不得擅自增建、改建或改變建物原狀
    ，以免影響大樓之安全結構或整體觀瞻。如因特殊狀況確有必要裝設鋁窗及鐵窗
    者，須經區分所有權人會議過半數同意並依管委會討論決議之統一顏色及式樣辦
    理，以避免雜亂影響整體觀瞻。」又依照修訂後住戶管理規約第五十五條規定：
    「本規約自區分所有權人會議通過後公佈實施，全體住戶均應共同遵守，以利推
    行。」揆諸前揭公寓大廈管理條例修正後不溯及既往適用方式，是本院認本件應
    適用原定之住戶管理規約，核先敘明。
三、本件被上訴人主張其為坐落桃園縣桃園市○○○路一段一六六號、一六八號區分
    所有大廈之管理委員會，上訴人為坐落桃園縣桃園市○○○路一段一六六號六樓
    之區分所有權人，上訴人於九十年七月初未經全體區分所有權人同意，亦未經社
    區管理委員會之同意，在系爭花台上裝設紗窗等情，業據兩造所不爭執，核與被
    上訴人於原審提出之建物登記謄本、建物測量成果圖、住戶管理公約、照片十八
    紙相符，且經本院於九十一年六月十三日至現場勘驗結果相符，此有勘驗筆錄一
    份附卷可稽，堪信為真實。致本件被上訴人主張上訴人加裝紗窗之行為違反公寓
    大廈管理條例之規定以及原住戶管理規約第七條第九款之規定，則為上訴人所堅
    決否認，並以前揭情詞置辯，是本件之爭點乃在於：上訴人所裝設紗窗之花台是
    否為共有部分？上訴人裝設紗窗之行為是否有違反公寓大廈管理條例以及住戶管
    理規約之規定？經查：
（一）本件上訴人抗辯系爭花台為專有部分，非屬於全體區分所有權人共有部分，其
      理由無非係以桃園縣桃園地政事務所桃地測字第０九一０００五二七七號函所
      載：「本案經查僅同安段三二二五建物登記有花台，其係該主建物之附屬建物
      部分。」等情，然依據八十六年五月十七日桃園縣桃園地政事務所建物測量成
      果圖所載，系爭花台為共同使用部分，面積為一點九零九六平方公尺，依據訴
      外人乙○○所提出之建築改良物所有權狀所載，附屬建物之花台部分面積為一
      點六九平方公尺，二者顯有不符，再徵諸上訴人自承訴外人乙○○住家牆上確
      有花台乙節，是本院認前述建築改良物所有權狀所載，附屬建物之花台應為訴
      外人乙○○家中之花台，並非指本件系爭花台，本件系爭花台應確屬共有部分
      無誤。
（二）至上訴人裝設紗窗之行為是否有違反公寓大廈管理條例以及住戶管理規約之規
      定？按「公寓大廈周圍上下、外牆面、樓頂平台及防空避難室，非依法令規定
      並經區分所有權人會議之決議，不得有變更構造、顏色、使用目的、設置廣告
      物或其他類似之行為。」修正前公寓大廈管理條例第八條第一項定有明文。所
      謂「變更構造」指就整體建物運用物理力為破壞性的結構上之變化；「變更顏
      色、使用目的」應指改變建物原有之顏色以及原始設置上之使用目的；「設置
      廣告物」則係指在公寓大廈周圍上下、外牆面、樓頂平台及防空避難室以得為
      公眾所見聞之方式裝設廣告物之行為。以此而論，本件上訴人所裝設之紗窗由
      外觀視之，乃裝設於系爭大樓之內面（參見本審卷宗內所附照片），系爭紗窗
      經現場勘驗結果為固定但可拆卸之塑膠紗窗，亦有勘驗筆錄一份附於原審卷內
      足憑（參見原審卷宗第六十六頁），顯然並未變更公寓大廈之結構、顏色、使
      用目的，且亦非屬懸掛廣告物或其他類此行為，則是否有違反修正前公寓大廈
      管理條例第八條第一項之規定，已非無疑。再按公寓大廈管理條例之立法目的
      ，在於建立建築物使用自主性管理制度，雖係以全體住戶共同利益為出發點，
      強調自發性監督與管理維護，透過管理委員會之設立，及住戶管理規約之訂定
      ，進行健全建築物使用管理體系，然如為公眾利益之出發點欲限制私人財產權
      之使用，就利益衡量觀點而論，仍應受到比例原則之檢驗，亦即必須符合目的
      正當性、手段必要性、限制妥當性。參酌被上訴人所提出之原住戶管理公約第
      七條第九款規定：「為維護本社區之安全美觀及各住戶之安寧健康起見，特定
      左列事項，各住戶應共同遵守之。〔九〕禁止其他足以妨礙公共安全、環境衛
      生、社區美觀等之行為。」本件上訴人所裝設之紗窗之花台雖為公寓大廈之共
      有部分，然因該處為桃園縣桃園市○○○路一段一六六號六樓之一、同號六樓
      之二、同號六樓之三、同號六樓之四，東、南、西、北，四間相互對面獨門獨
      院之一組房屋，中間設置庭院，單獨大門出入，與其他住戶隔絕，且該四戶之
      住戶均同意裝設紗窗，此有同意書一紙附於原審卷內可稽（參見原審卷宗第四
      十二頁），是應認該共有部分為前述四戶區分所有權人有專用權之部分。則該
      四戶之區分所有權人應就該花台部分有通常之管理、使用權限，本件上訴人業
      已取得該處另三戶區分所有權人之同意裝設紗窗，且該紗窗乃安裝於公寓大廈
      小中庭之內牆面，此有被上訴人之公告一紙在卷足考（參見原審卷宗第一四六
      頁），並未妨礙其他區分所有權人之公共安全、環境衛生。且就公寓大廈整體
      外觀言之，因紗窗裝置地點為內牆面，外觀上並不明顯，亦不致對社區美觀產
      生損害。末就利益衡平原則之考量而論，本件上訴人既為區分所有權人，且對
      系爭花台部分有按照通常管理使用方式進行管理使用之利益，縱認全體區分所
      有權人為公共利益欲限制個別區分所有人財產權之使用利益，亦應有其目的、
      手段上不得不然，及應選擇限制造成損害最小之方法。本院認上訴人裝設紗窗
      既未破壞社區整體美觀、不致影響其他區分所有權人之公共安全、環境衛生，
      亦與修正前公寓大廈管理條例第八條第一項規定無違，被上訴人請求上訴人拆
      除系爭紗窗行為，即屬於法無據，不應准許。
四、綜上，被上訴人就其起訴主張依照修正前公寓大廈管理條例之規定及原住戶管理
    規約，請求上訴人拆除系爭紗窗，為無理由，不應准許。原審判決上訴人應將坐
    落桃園縣桃園市○○○路（原審判決誤載為大興路）一段一六六號六樓如附圖甲
    斜線部分所示花台上高於地面零點八四公尺，寬二公尺、高六公尺之鋁框紗窗拆
    除回復原狀，及命訴訟費用之負擔與假執行之宣告部分，尚有未洽。上訴意旨指
    摘原判決不當，求予廢棄改判，為有理由，自應由本院予以廢棄改判如主文第二
    項所示。
五、本件事證已臻明確，兩造其餘主張及舉證，核與判決結果不生影響，爰不另一一
    論述，併予敘明。
六、據上論結，本件上訴為有理由，依民事訴訟法第四百三十六條之一第三項、第四
    百五十條、第七十八條，判決如主文。
中　　　華　　　民　　　國　　九十三　　年　　　四　　　月　　　十三　　日
                              臺灣桃園地方法院民事第一庭
~B審判長法官
~B法　    官
~B法      官　陳清怡
右正本證明與原本無異
本件不得上訴
中　　　華　　　民　　　國　　九十三　　年　　　四　　　月　　　十九　　日
~B法院書記官　黃楓茹
